臺灣士林地方法院刑事判決　　　　　　　 93年度易字第840號
公　訴　人　臺灣士林地方法院檢察署檢察官
被　　　告　丙○○
　　　　　　　　　　　五樓
選任辯護人　陳德峰律師
　　　　　　余欽博律師
上列被告因詐欺案件，經檢察官提起公訴（93年度偵字第2743號
），本院判決如下：
    主  文
丙○○無罪。
    理  由
一、公訴意旨如起訴書所載（如附件）。
二、按犯罪事實應依證據認定之，無證據不得認定其犯罪事實；
    又不能證明被告犯罪者，應諭知無罪之判決，刑事訟訴法第
    154 條第2 項、第301 條第1 項分別定有明文。次按認定犯
    罪事實所憑之證據，無論直接或間接證據，其為訴訟上之證
    明，須達於通常一般之人均不致有所懷疑，而得確信其為真
    實之程度者，始得據為有罪之認定，倘其證明尚未達到此一
    程度，而有合理之懷疑存在時，尚難為有罪之認定基礎，最
    高法院76年臺上字第4986號著有判例可資參照。又告訴人之
    告訴，係以使被告受刑事訴追為目的，是其陳述是否與事實
    相符，仍應調查其他證據以資審認，最高法院30年上字第
    816 號、40年台上字第86號、52年度臺上字第1300號分別著
    有判例可資參照。
三、公訴意旨認被告丙○○涉有詐欺取財罪嫌，無非以告訴人甲
    ○○之指訴、「官邸投資計畫」、收據等為論據。訊據被告
    對其交付「官邸投資計畫」予告訴人，並向其收取新台幣（
    以下同）500,000 元作為官邸餐廳之投資款，及官邸餐廳並
    未實際營業之事實坦承無諱，惟堅決否認有何詐欺取財犯行
    ，辯稱：投資官邸餐廳之企劃案係社團法人中華民國藥物成
    癮防治協會（以下簡稱藥物防癮協會）執行長乙○○寫的，
    該案亦由其處理，告訴人交給伊的錢，伊交給乙○○，因乙
    ○○捲款逃至國外，致開設官邸餐廳之計劃無法執行，伊亦
    有告知其他投資餐廳之股東勿繳投資款，並非故意詐騙告訴
    人。且伊嗣後交付告訴人客票2 張以歸還投資款，雖遭退票
    ，惟伊還給告訴人250,000 元，故告訴人乃將該2 客票交還
    伊，伊於本院審理中再給付告訴人300,000 元，已歸還所有
    款項等語，資為抗辯。經查：
    (一)按刑法第339 條第1 項詐欺罪之成立，以意圖為自己或第
      三人不法之所有，以詐術使人將本人或第三人之物交付為
      要件，若行為人所用方法，不能認為詐術，亦不致使人陷
      於錯誤，則不得遽以該罪相繩，業經最高法院46年臺上字
      第260 號判例闡述甚明。又債務人於債之關係成立後，如
      有未依債之本旨履行民事債務之情形，在一般社會經驗上
      可能之原因甚多，縱令是出於惡意不為履行，苟無足以證
      明其在債之關係發生時，自始即具有不法所有意圖之積極
      證據，亦僅能令負民事之遲延給付責任，依刑事訴訟法第
      154 條之規定，尚不得據此債信違反之客觀事實，而推定
      債務人自始即有詐欺取財之犯意，合先敘明。
    (二)查乙○○係藥物防癮協會之人員，曾多次參見該會之活動
      ，有照片3 幀在卷可按（附台灣士林地方法院檢察署93年
      度偵字第2743號卷第79頁、180 頁證物袋）。另證人王俊
      鵬證稱：乙○○有邀我參加投資，但後來我沒有拿錢出來
      。丙○○也是股東之一也是受邀人，乙○○才是發起人。
      因丙○○對我說乙○○有挪用資金情形，所以我就沒有參
      加。我聽乙○○解說，大約2 個月左右丙○○才對我說這
      件事情等語（見同上偵卷第72至73頁）。證人許國樑亦稱
      ：我有參加紅酒餐廳籌備會擔任股東，當時發起人是乙○
      ○先生，丙○○擔任紅酒餐廳董事長職務。當時我還沒交
      投資金額，因我參加以後2 、3 個月，丙○○說乙○○有
      狀況。據我所知股東投資金額交給乙○○，因為乙○○當
      時任協會的副執行長，所以丙○○叫我們將錢交給乙○○
      等語（見同上偵卷第73至74頁）。足認乙○○確為藥物防
      癮協會之人員，並負責官邸餐廳之投資計畫，且投資款亦
      交由其負責。雖證人王俊鵬、許國樑均同意參加投資，惟
      因嗣後被告向其等表示乙○○挪用資金，故其等並未實際
      出資。又經本院調取乙○○之入出境紀錄，乙○○於93年
      9 月22日出境後即未再入境，有入出境查詢結果1 件附卷
      可稽（附本院卷第55頁）。是被告所稱乙○○捲款潛逃國
      外等語，應非子虛。是故，被告確有籌開官邸餐廳之計畫
      ，餐廳無法如期設立經營，係因乙○○挪用資金之故，並
      非被告自始即無開設餐廳之意思而故意捏造不實理由誘騙
      告訴人投資，故被告並無施用詐術之可言。
    (三)另被告向告訴人收取投資款500,000 元後，因官邸餐廳確
      定無法成立，經告訴人要求，被告乃交付告訴人金額
      287,645 元，發票日87年5 月8 日，發票人永群商行，付
      款人第一商業銀行總行儲蓄部，帳號1115-7，背書人邱水
      元；及金額289,630 元，發票日87年5 月15日，發票人萬
      國通實業有限公司，付款人臺灣銀行南門分行，帳號
      5969-7，背書人邱水元之支票各1 紙，並由被告於票上背
      書，嗣該2 張支票均遭退票等情，固為被告所自承。惟被
      告復稱：所交付之上開支票2 張，係伊之債務人邱水元交
      付給伊作為清償債務之用，邱水元有拿土地權狀給伊作為
      擔保，表示該2 張支票並無問題，伊亦有向銀行照會，確
      認無問題，才收票並交付告訴人等語。查被告係自其債務
      人邱水元處受讓而取得上開支票2 紙，有邱水元之背書可
      按，而上開支票之發票人均係邱水元以外之第三人，衡情
      被告對發票人之信用狀況應非熟知，故尚不得以上開票據
      遭退票，即認被告係故意以無法兌現之支票搪塞告訴人而
      逃避還款義務，而推定其有不法所有之意圖。
    (四)再被告辯稱其向告訴人收取投資款500,000 元後，有歸還
      250,000 元一節，雖為告訴人所否認，堅稱被告並未還款
      云云。惟查，被告收取投資款500,000 元後，因未如期開
      設官邸餐廳，乃應告訴人要求，交付上開支票2 紙以返還
      投資款等情，已如上述。嗣該2 張支票遭退票後，告訴人
      將該2 支票返還被告等情，亦為告訴人所是認。按告訴人
      既認被告應返還其投資款，上開支票2 紙又係作為還款之
      用，雖遭退票，惟告訴人仍可持之對被告及發票人、背書
      人行使票據上之權利，其竟於被告分毫未還款項之情形下
      ，將該等支票無條件返還被告，已核與常情有違。再告訴
      人因向被告索回投資款未果，乃於88年5 月26日書立委託
      書，委託林水通代為處理與被告之投資糾紛事件，嗣陳水
      通與林皇辰、林水能等一同於同年月27日，至臺北市○○
      ○路○ 段68號4 樓被告上班處所，向被告索款，經被告開
      立金額275,000 元，付款日88年6 月30日之本票一紙，連
      同現金25,000元交付陳水通等人，嗣陳水通等3 人於88年
      6 月30日再度前往上址欲收取275,000 元現金時，為警查
      獲，陳水通、林皇辰、林水能等3 人並經台灣士林地方法
      院檢察署檢察官以涉犯刑法第304 條第1 項之強制罪、同
      法第305 條之恐嚇罪提起公訴，嗣經本院判決無罪，經檢
      察官上訴，由臺灣高等法院駁回上訴確定，業經本院調取
      上開刑事卷宗核閱無誤，並有委託書、本票各1 紙、判決
      書2 件在卷可憑。按陳水通等人係基於告訴人之委託向被
      告索款，倘被告積欠告訴人投資款之金額確為500,000 元
      ，陳水通等人豈有僅要求被告交付現金25,000元及開立金
      額275,000 元本票（以上金額合計300,000 元）之理？參
      以林水通於上開案件臺灣高等法院訊問時稱：（問：最先
      甲○○委託你拿回多少錢？）委託書沒有寫金額，但口頭
      有講300,000 元等語，有筆錄之記載可按。是告訴人所稱
      被告於案發後並未返還分文云云，尚無可採。參以民間債
      務多附加利息，應認被告確有返還告訴人250,000 元，故
      告訴人委託陳水通向被告索取其餘250,000 元連同利息共
      300,000 元。是被告於官邸餐廳無法開設後，已返還告訴
      人半數投資金額，足認其於募款之初，並無將款項納為己
      有之不法所有意圖。參以被告於本院審理時，復當庭再返
      還告訴人300,000 元，益證其有還款之誠意，要不得僅因
      被告一時困難而有遲延還款情事，即認其有不法所有之意
      圖甚明。
    (五)綜上，被告確有開設官邸餐廳之意思，而向告訴人募款，
      僅因款項遭乙○○挪用，致無法如期開設，被告並未施用
      詐術或使告訴人陷於錯誤。嗣被告並陸續將投資款返還告
      訴人，並無不法所有意圖，核其所為，與首開詐欺罪之成
      立要件未合。故本件僅係債務不履行之民事糾葛，復查無
      其他任何積極證據足資證明被告有何公訴意旨所指之詐欺
      犯行，自屬不能證明被告犯罪，依照首開說明，應為無罪
      之諭知。
據上論斷，應依刑事訴訟法第301條第1項，判決如主文。
本案經檢察官簡志龍到庭執行職務
中　　華　　民　　國　　94　　年　　8 　　月　　24　　日
                  刑事第五庭審判長法  官  洪英花
                                  法  官  朱光仁
                                  法  官  彭洪媛
以上正本證明與原本無異。
如不服本判決，應於判決送達後10日內，向本院提出上訴狀。
                                  書記官  周霙蘭
中　　華　　民　　國　　94　　年　　8 　　月　　29　　日
